【裁判字號】    96,簡上,152
【裁判日期】    970212
【裁判案由】    清償借款
【裁判全文】
臺灣臺南地方法院民事判決             96年度簡上字第152號
上  訴  人  甲○○
被上訴人    遠東國際商業銀行股份有限公司
                      樓
法定代理人  乙○○
訴訟代理人  趙景武
                      號1樓
            丙○○
上列當事人間請求清償借款事件，上訴人對於中華民國96年9月
21日本院臺南簡易庭96年度南簡字第1311號第一審簡易判決提起
上訴，經本院於97年1月29日言詞辯論終結，判決如下：
    主  文
上訴駁回。
第二審訴訟費用新臺幣壹仟捌佰拾元由上訴人負擔。
    事實及理由
一、被上訴人之主張及陳述，除引用原審所提出者外，補稱：
    被上訴人所提供撥款日報表所示帳號：000-000-0000-000 0
    非訴外人富鈺文化事業有限公司（下稱富鈺公司）之戶名部
    分，於原審民國96年9月14日開庭期間已陳報法院，並詳細
    解釋該報表之內容，原審已審慎斟酌以之為得心證之憑據。
    又按當事人不得提出新攻擊或防禦方法，民事訴訟法第436
    條之1第3項準用第447條第1項前段定有明文。上訴人並未於
    原審言詞辯論終結前提出聲請訴外人張育華作證，現始提出
    ，請求法院駁回。爰聲明：請求駁回上訴。
二、上訴人之主張及陳述，除引用原審所提出者外，補稱：
  (一)依被上訴人與富鈺公司簽立之協議書（下稱協議書）第13條
    規定，富鈺公司不得提供貸款訊息給申請人。而當時締約的
    意思是上訴人向富鈺公司買東西，富鈺公司提供上訴人分期
    付款，上訴人與富鈺公司之關係中，從來沒有要和被上訴人
    成立貸款契約的意思，上訴人與富鈺公司間之訂購單上亦沒
    有被上訴人之名稱，簽約時之情況有被上訴人之行員張育華
    可傳喚到庭作證。若上訴人是向被上訴人貸款，為何不是被
    上訴人跟上訴人接洽，而是由富鈺公司的人出面，且小額信
    用貸款申請書（下稱系爭貸款申請書）的內容並沒有被上訴
    人「遠東國際商業銀行股份有限公司」的字樣。另被上訴人
    提出之身分證影本、系爭貸款申請書等文件，並非其向上訴
    人收取的，且系爭貸款申請書除了簽名是上訴人的筆跡外，
    其他的欄位皆非上訴人填寫的，系爭貸款申請書內有3種筆
    跡，被上訴人卻沒有審核。又被上訴人之貸款作業非常不合
    理，只因上訴人簽名就要全部負責。再被上訴人的員工並沒
    有人與上訴人對保，上訴人認為受到詐騙。富鈺公司捲款而
    逃，被上訴人也不協助上訴人向富鈺公司提告，難道只因上
    訴人承認有簽字，即可不論清白就此結論。此外協議書內容
    ，細讀亦有不公平處，且被上訴人亦無依協議書內容執行設
    定之擔保品。
  (二)被上訴人對其所提出之撥款證明，並未依民事訴訟法第357
    、358條之規定證其真正，且被上訴人應按上訴人指定之廠
    商撥款給富鈺公司，然被上訴人撥入之帳號：
    000-000-0000000-0並不是富鈺公司之戶名，而是將錢匯到
    富鈺公司負責人個人戶頭，則被上訴人所提出之撥款帳戶與
    上訴人並不相干，可證上訴人與被上訴人並無債務存在。
  (三)上訴人原來是訂購兩個孩子的份，每月繳新臺幣（下同）
    4,160元，總價是14,960元，因為後來其中一個3年級小孩的
    部分試了一次後，於95年3月就停掉了，所以只剩下1個孩子
    的部分74,880元。但因被上訴人向上訴人表示上訴人違約，
    上訴人也同意是自己違約，所以上訴人每個月有繼續繳
    4,160元。故上訴人購買的金額只有74,880元，有發票為證
    ，且分期是零利率，被上訴人不應請求這麼多金額，況上訴
    人每一期都繳4,160元，已繳了8期。
  (四)被上訴人於95年3月15日已經和富鈺公司簽下協議書，上訴
    人是於95年3月29日與富鈺公司成立契約，主要是要使用富
    鈺公司之家教。上訴人雖已收到富鈺公司提供之教材，但那
    不是上訴人所需要的，上訴人需要的是家教，家教部分時數
    總共144小時，上訴人還沒用完，但不清楚用了多少時數。
    上訴人的費用是繳到95年12月，直到家教老師說富鈺公司沒
    有發給他們薪水，不再來上課後，上訴人才沒有繳款。故富
    鈺公司應負連帶清償責任，被上訴人不應只向上訴人催繳。
  (五)富鈺公司設立公司是一本萬利，老師、書商、家長三方均受
    害，事發後亦可再化名設立另公司再予被上訴人或其他金融
    機構合作，再造成此類問題，非國家、社會之福，不可不慎
    ，請法院能查明事實，給上訴人一個清白、被上訴人反省的
    機會。
  (六)爰聲明：1.原判決廢棄。2.被上訴人在第一審簡易之訴駁回
    。
三、得心證之理由：
（一）本件有關被上訴人主張：上訴人於95年3月29日因向富鈺
      公司訂購資優有聲教材，而簽立被上訴人所製之「小額信
      用貸款申請書」，被上訴人依上訴人之申請將貸款金額一
      次直接撥入指定受款廠商（即富鈺公司）所指定之帳戶，
      被上訴人並於95年4月11日已將款項撥入富鈺公司所指定
      之人即富鈺公司負責人趙聰哲之帳戶（帳號：000-000-00
      00000-0），上訴人並於95年5月起，以每月為1期，按月
      繳納4,160元予被上訴人，繳至95年12月止，之後即未再
      繳納等情，業據提出小額信用貸款契約書、攤還收息紀錄
      查詢資料、協議書、指定授權書、分期付款撥款日報表（
      見原審促字卷第4、5頁、本院卷第30頁、原審卷第29-3至
      29-18頁、第34頁）附卷可憑，上訴人不否認有簽名於小
      額信用貸款申請書及繳付8期款項之事實，惟辯稱：從未
      向被上訴人申請貸款等語，則本件首應審究者為兩造間是
      否成立消費借貸契約？經查：
   1、上訴人與富鈺公司間之訂購單上雖沒有被上訴人之名稱，
      然上訴人已另行填寫系爭貸款申請書暨契約書，而觀諸系
      爭貸款申請書之抬頭印有「遠東商銀」、「小額信用貸款
      申請書」明顯字體，申請人聲明書欄第三點為：「本小額
      信用貸款申請書與小額信用貸款契約書同為貸款契約之一
      部份」。而系爭貸款契約書內容為：「小額信用貸款之申
      請人茲向遠東國際商業銀行申請小額信用貸款，……」，
      可知系爭貸款申請書暨契約書已表明申請人係向被上訴人
      申請小額信用貸款，而上訴人自承系爭貸款申請書上之申
      請人中文正楷簽名欄中之「甲○○」係其親自簽名（見原
      審卷第23頁、本院卷第32頁），參以上訴人任職於中租迪
      和股份有限公司股長身分、智識程度及其社會經驗，應足
      認知本件係向銀行申請信用貸款以達分期付款。雖上訴人
      辯稱：系爭貸款申請書之其他欄位均非其所填寫云云，然
      貸款申請書其他各欄尚不以親自填寫為必要，系爭貸款申
      請書之內容及填載之資料既經上訴人本人簽名確認無訛，
      復無法證明其上之填載有何偽造，上訴人即應受其拘束。
      另上訴人聲請訊問被上訴人之行員張育華欲證明上訴人係
      向富鈺公司辦理分期付款，並未向被上訴人申請小額信用
      貸款一節，然據被上訴人陳稱：張育華係富鈺公司之員工
      ，非被上訴人之行員，不知其住址（見本院卷第20頁），
      而上訴人亦無法提出張育華之住址以供傳訊，且由系爭貸
      款申請書之內容可知上訴人係向被上訴人申請小額信用貸
      款，已如前述，本院爰認無再加以傳訊證人之必要。
   2、上訴人另辯稱：被上訴人對其所提出之撥款證明，並未依
      民事訴訟法第357、第358條之規定證其真正，且被上訴人
      撥入之帳號：000-000-0000000-0並非富鈺公司之戶名，
      而是富鈺公司負責人之戶頭，該撥款帳戶與上訴人並不相
      干，可證上訴人與被上訴人並無債務存在云云。經查：
    (1)按文書之證據力，有形式上證據力與實質上證據力之分。
      前者係指真正之文書即文書係由名義人作成而言；後者則
      為文書所記載之內容，有證明應證事實之價值，足供法院
      作為判斷之依據而言（最高法院83年臺聲字第353號裁定
      意旨參照）。查本件被上訴人所提出之分期付款撥款日報
      表（下稱撥款日報表）是其自行製作，即被上訴人是製作
      名義人，則被上訴人自行提出其所製作之撥款日報表，該
      撥款日報表形式上之真正應屬無疑，具形式上之證據力。
      再者，據上訴人自承已收到教材，富鈺公司之家教老師亦
      有到府為其子女上課（見本院卷第20頁），顯見被上訴人
      已有依契約撥款至富鈺公司所指定之帳戶，否則上訴人既
      未另行付款給富鈺公司，富鈺公司為何交付前揭教材及家
      教！應堪認被上訴人確有將系爭貸放款項交付富鈺公司，
      富鈺公司始依買賣契約交付標的物。
    (2)再查，系爭貸款申請書申請人聲明書欄第四點其它聲明事
      項1.約定：「申請人瞭解並同意申請人與▁▁（下稱『申
      請人指定受款廠商』）……。申請人瞭解並同意貴行於核
      准本貸款後將貸款金額一次直接撥入申請人指定受款廠商
      所指定之帳戶，…」，而前開「▁▁」處則經填寫為「富
      鈺公司」，可知兩造係約定被上訴人於核准貸款後，將貸
      款金額一次直接撥入上訴人指定受款廠商即富鈺公司「所
      指定之帳戶」。而依被上訴人與富鈺公司所簽立之協議書
      第1條第10項第2款約定：「『信用貸款』以專款專用方式
      動撥。甲方（即被上訴人）應於核貸金額中扣除帳戶管理
      費後將餘額撥入雙方同意之指定帳戶中（詳附件二）」，
      而協議書附件二所載之核貸金額撥款帳戶為：「銀行名稱
      ：遠東銀行臺南分行；戶名：趙聰哲；帳號：
      000-000-0000000-0」。則被上訴人於95 年4月11日將款
      項撥入帳號：000-000-0000000-0，並無違反兩造簽立之
      系爭貸款契約，上訴人此部分之抗辯，並無理由。
   3、又上訴人辯稱：被上訴人並沒有與上訴人對保云云。經查
      ，姑不論「對保」並非借貸契約成立之要件，上訴人既有
      簽立小額信用貸款申請書暨契約書，復已依約繳款，若上
      訴人對系爭貸款有爭執，何以未向被上訴人提出異議，反
      而每期繳款4,160元，並已繳交8期，綜合上情，均足認兩
      造確已成立借貸關係。
（二）至上訴人得否以其與富鈺公司事後有終止部分契約或富鈺
      公司已倒閉等事由對抗被上訴人？經查：
   1、依系爭貸款申請書中申請人聲明書欄第四點其它聲明事項
      1.約定：「申請人（即上訴人）瞭解並同意申請人與富鈺
      文化（下稱「申請人指定受款廠商」）如有任何債權債務
      糾紛或其他法律上之責任，概與貴行（即被上訴人）無關
      。貴行僅提供小額信用貸款服務（下稱「貸款」）予申請
      人，並非申請人指定受款廠商之商品或服務之進口人、出
      賣人或經銷人，貴行與申請人指定受款廠商間亦無委任、
      代理、合夥關係，或對申請人指定受款廠商之商品或服務
      提供任何保證或擔保。申請人瞭解並同意貴行於核准本貸
      款後，將貸款金額一次直接撥入申請人指定受款廠商所指
      定之帳戶，與申請人以現金向申請人指定受款廠商一次直
      接給付商品或服務之價金相同，因此，如商品或服務發生
      任何爭議、有瑕疵或申請人指定受款廠商不履行債務或停
      止提供商品或服務，申請人應向申請人指定受款廠商主張
      權利，並不得以此作為拒絕任何應付貸款款項之抗辯」；
      2.約定：「申請人瞭解申請人與申請人指定受款廠商間之
      任何約定對貴行無拘束力」；3.約定：「申請人瞭解並同
      意：(1)本貸款係僅限用於給付申請人向申請人指定受款廠
      商購買商品或服務而應向申請人指定受款廠商給付之價金
      或費用，不得作為其他目的之使用；……」等語。可知兩
      造所簽立之系爭貸款契約雖約定貸款僅限用於給付上訴人
      向富鈺公司購買教材（附贈144小時之家教服務）之價金
      ，惟亦約定上訴人不得持其與富鈺公司間買賣契約所生之
      「任何抗辯事由」，對抗被上訴人。
   2、承上，系爭信用貸款契約雖係上訴人向富鈺公司購買教材
      為分期付款而另與被上訴人簽立，然上訴人與富鈺公司間
      ，應屬買賣契約之對價關係，其目的在於交付標的物及清
      償價金，上訴人與被上訴人間，則應屬消費借貸契約之資
      金關係，其目的在於給付貸款及返還貸款。而被上訴人直
      接對富鈺公司支付買賣標的之價金，並得一次直接撥入富
      鈺公司指定之帳戶，使對價關係中之價金因而獲得清償，
      資金關係中之貸款金額亦因此業已給付，僅係因上訴人之
      同意及指示而為，至於如指示給付之原因關係（即對價關
      係及資金關係）若具有瑕疵，基於債之相對性原則，仍應
      就個別關係分別對各該當事人為主張，不得執對價關係所
      生之抗辯事由，對抗資金關係之當事人。
   3、雖上訴人辯稱：家教部分時數總共144小時，上訴人還沒用
      完，因富鈺公司之家教老師稱富鈺公司沒有發給他們薪水
      ，即未再來上課，上訴人才沒有繳款等語。然揆諸兩造系
      爭貸款申請書之約定及前開說明，可知本件富鈺公司與上
      訴人間買賣契約成立後，富鈺公司因倒閉未繼續提供家教
      ，有債務不履行之情事，上訴人所受損害，亦僅得依其與
      富鈺公司間之買賣契約向富鈺公司請求損害賠償，尚不得
      執此事由向系爭信用貸款契約對造之被上訴人主張拒絕清
      償貸款餘額。
   4、上訴人另辯稱：原來是訂購2個孩子的份，但其中1個孩子
      的部分試了一次後，於95年3月就停掉了，所以只剩下1個
      孩子的部分，變更總價為74,880元云云，固據提出富鈺公
      司開立，買受人為上訴人，金額為74,880元，備註載有「
      2,080×36期」之統一發票1紙為證（見本院卷22頁）。然
      查，依上訴人向富鈺公司訂購教材之學員訂購單所載「期
      數：36；分期月繳金額：4,160」（見原審卷第29頁），
      與系爭貸款申請書上所載期數及每期繳款金額相同，而上
      訴人所提出之發票金額雖僅有74,880元，惟此僅能證明上
      訴人與富鈺公司有74,880元部分之交易，並不能證明此是
      否確如上訴人所稱之係變更總價後之金額。況依上開發票
      日期為「95年4月5日」，而上訴人於95年5月份即第1期繳
      款時起，即係依學員訂購單及系爭貸款契約所載，按期繳
      交4,160元，陸續繳納8期，有攤還收息記錄查詢（見原審
      促字卷第5、6頁）可證，倘若確有終止一部分契約，何以
      在發票日期後之繳款情形均與該發票備註欄所載不符！實
      難僅依該紙發票遽認上訴人確實已與富鈺公司合意終止一
      部分之契約。此外，上訴人復無法舉出其他事證以實其說
      ，則其主張已與富鈺公司終止一部分之契約，尚難憑採。
      況縱使上訴人確與富鈺公司終止一部分之契約，然上訴人
      與被上訴人間之系爭貸款契約並未變更，揆諸前揭說明，
      依債之相對性，上訴人亦不得據以對被上訴人為抗辯。
（三）按稱消費借貸者，謂當事人一方移轉金錢或其他代替物之
      所有權於他方，而約定他方以種類、品質、數量相同之物
      返還之契約；借用人應於約定期限內，返還與借用物種類
      、品質、數量相同之物，民法第474條第1項、第478條前
      段分別定有明文。本件兩造既有成立消費借貸契約，已認
      定如前，則被上訴人主張：上訴人於95年3月29日向被上
      訴人貸款149,760元，還款期限則自95年4月11日起至98
      年4月11日止，共分36期，每期攤還本金4,160元，上訴人
      如遲延給付款項時，按週年利率18.25%即日息萬分之5計
      付違約金，詎上訴人自96年1月起即未依約清償，迄今尚
      有本金116,480元及違約金未清償，依約已喪失分期攤還
      之利益而視為全部到期等情，堪信為真實。從而，被上訴
      人依消費借貸之法律關係，請求上訴人如數給付，要屬可
      採。
四、綜上所述，被上訴人依消費借貸之法律關係，請求上訴人給
    付116,480元，及自96年4月16日日起至清償日止，按週年利
    率18.25%計算之違約金，為有理由，應予准許。原審判命上
    訴人如數給付，並依職權為假執行之宣告，並無不合。上訴
    意旨指摘原判決不當，求予廢棄改判，為無理由，應予駁回
    。
五、本件上訴人上訴無理由，本件上訴第二審訴訟費用1,830元
    應由上訴人負擔，爰判決如主文第2項，併此敘明。
六、本件事證已臻明確，兩造其餘攻擊防禦方法與舉證，核與判
    決結果無影響，爰不逐一論述。
七、據上論結，本件上訴為無理由，依民事訴訟法第436條之1第
    3項、第449條第1項、第78條、第87條第1項，判決如主文。
中    華    民    國    97    年    2     月    12    日
                  民事第二庭    審判長法  官  楊清安
                                      法  官  蔡孟珊
                                      法  官  蔡雅惠
以上正本證明與原本無異
本判決不得上訴。
中    華    民    國    97    年    2     月    12    日
                                書記官  詹書瑋


司法院資訊處製作；財團法人民間司法改革基金會備份。
